【裁判字號】    98,重抗,18
【裁判日期】    980526
【裁判案由】    侵權行為損害賠償
【裁判全文】
臺灣高等法院臺南分院民事裁定  98年度重抗字第18號
抗 告 人  乙○○○
          丙 ○ ○
          丁 ○ ○
          甲 ○ ○
相 對 人  戊 ○ ○
上列抗告人與相對人間請求侵權行為損害賠償事件，對於中華民
國98年4月16日臺灣臺南地方法院所為裁定（96年度重訴字第83
號）提起抗告，本院裁定如下
    主  文
抗告駁回。
抗告訴訟費用新臺幣壹仟元由抗告人負擔。
    理  由
一、本件抗告意旨略以：本件抗告人對相對人訴請損害賠償部分
    ，於刑事案件繫屬中提起附帶民事訴訟，且抗告人之請求自
    始至終完全一致，合先敘明。又前審法院雖認定本件係屬過
    失傷害，然對於相對人之駕駛行為與訴外人張劍道傷害致死
    之結果有無因果關係，仍加以存疑。此外，抗告人請求之訴
    訟關係及原因事實並無任何變更，其訴訟之實質原無不同，
    故由原審法院刑事庭移送民事庭辦理之程序，絕無不合法可
    言，然本件自民國（下同）96年移送迄今2年餘，原審遽以
    程序上不合法裁定駁回，抗告人顯難接受，且移送至今時日
    已久，本件已然為民事訴訟案件，而非刑事訴訟附帶民事訴
    訟案件，原裁定之理由顯然牽強，且程序上之審酌應不涉及
    實體上訴訟理由事實之實質審查，訴訟有無理由自應以「判
    決」為裁斷，原審以程序不合法裁定駁回之，剝奪抗告人之
    訴訟權，自非合法、合理、合情。再者，訴外人之死因究竟
    為何，抗告人自有權利聲請調查之，原審法院應依調查為實
    體上之判決，而非以程序上之理由，不予抗告人實質爭取之
    權利，故原裁定並不合法，爰提起抗告。
二、按原告之訴，起訴不合程式或不備其他要件者，法院應以裁
    定駁回之，民事訴訟法第249條第1項第6款定有明文。刑事
    庭移送民事庭之附帶民事訴訟，僅移送後之訴訟程序，應適
    用民事訴訟法，若移送前之訴訟行為是否合法，仍應依刑事
    訴訟法決定之。第一審刑事庭依刑事訴訟法第504條第1項，
    移送民事庭之附帶民事訴訟，其提起合法與否，自應依刑事
    訴訟法予以判斷（最高法院41年台抗字第50號判例可資參照
    ）。次按因犯罪而受損害之人，於刑事訴訟程序得附帶提起
    民事訴訟，對於被告及依民法負賠償責任之人，請求回復其
    損害，刑事訴訟法第487條第1項定有明文。因犯罪而受損害
    之人，於刑事訴訟程序固得附帶提起民事訴訟，對於被告請
    求回復其損害，但必限於起訴之犯罪事實侵害個人私權致生
    損害者，始得提起之，否則縱令得依其他事由，提起民事訴
    訟，亦不得於刑事訴訟程序附帶為此請求。又移送民事庭之
    附帶民事訴訟，應適用民事訴訟法，縱移送前提起此項訴訟
    不合刑事訴訟法第487條所定之要件，而有同法第502條第1
    項關於訴之不合法之規定情形時，亦應依民事訴訟法第249
    條第1項第6款之規定，以裁定駁回之。（最高法院84年台抗
    字第593號裁定意旨參照）。換言之，附帶民事訴訟之提起
    ，必以刑事訴訟程序之存在為前提，若刑事訴訟未經提起公
    訴或自訴，或非刑事訴訟程序認定之犯罪事實侵害其私權，
    縱因同一事故而受有損害，亦不得對於應負賠償責任之人，
    提起附帶民事訴訟。
三、本件抗告人於原法院95年度交易字第128號過失傷害刑事案
    件審理程序中，提起刑事附帶民事訴訟，主張：相對人於95
    年7月5日下午4時25分，駕駛車牌號碼3S-9979號自用小客車
    ，沿臺南市○○○路，由東往西方向，行經該路與西華街口
    時因貿然左轉，與訴外人張劍道（即抗告人乙○○○之夫，
    丙○○、丁○○、甲○○之父）所騎乘之車牌號碼ZZZ-132
    號輕型機車發生擦撞，致訴外人張劍道除受有外傷外，並造
    成腰椎第4、5節破裂，進而導致潛伏中之多發性骨髓瘤惡化
    併發腎衰竭而於95年9月14日死亡。故訴外人張劍道係因多
    發性骨髓瘤因碰撞而惡化，進而導致死亡，是相對人之行為
    與訴外人張劍道之死亡間有相當因果關係存在，相對人應負
    侵權行為損害賠償責任，為此，依前開規定提起刑事附帶民
    事訴訟，請求相對人應給付抗告人乙○○○新台幣（下同）
    4,234,762元，丙○○、丁○○、甲○○各150萬元，及自起
    訴狀繕本送達翌日起至清償日止按週年利率百分之5計算之
    利息，並予宣告假執行等語。嗣經原法院刑事庭依刑事訴訟
    法第504條第1項之規定，裁定移送原法院民事庭在案。
四、經查，本件抗告人乙○○○及丙○○、丁○○、甲○○分別
    為原法院95年度交易字第128號過失傷害刑事案件之被害人
    之配偶及子女，乃於該刑事訴訟程序中附帶提起本件民事訴
    訟，經原法院刑事庭依刑事訴訟法第504條第1項規定，將本
    件附帶民事訴訟，以裁定移送於原法院民事庭。則本件抗告
    人所提起之附帶民事訴訟合法與否，自應依刑事訴訟予以判
    斷。查相對人所涉過失傷害案，其刑事訴訟程序僅就相對人
    過失傷害犯行提起公訴，且經臺灣臺南地方法院及本院刑事
    庭分別以95年度交易字第128號、96年度交上易字第259號刑
    事判決，判處相對人有期徒刑月，減為有期徒刑1月又15
    日並得易科罰金確定在案。業經原法院調閱上開刑事卷宗查
    明屬實，並有該刑事判決附卷可稽（見南簡調字卷第6頁、
    原審卷第151頁）。相對人既未經判決認定係過失致死，僅
    係過失傷害，則因犯罪而受損害之人，應係張劍道，而非抗
    告人，僅張劍道對於過失傷害得提起刑事附帶民事訴訟，抗
    告人對於相對人之過失傷害自不得提起刑事附帶民事訴訟，
    應無疑義。雖張劍道已因病死亡，抗告人亦不得基於繼承之
    法律關係對相對人就過失傷害部分提起附帶民事訴訟。是本
    件抗告人對相對人就過失傷害部分提起刑事附帶民事訴訟，
    刑事庭予以裁定移送民事庭，其訴應非合法。抗告人徒以渠
    等對相對人起訴已然為民事訴訟案件，主張原法院應為實體
    上審理，並以「判決」為之，而卻以程序上不合法，而以「
    裁定」駁回，與法未合等語，顯有誤解，其所辯自不足採。
    是以，本件抗告人對相對人提起本件附帶民事訴訟，應不合
    刑事訴訟法第487條第1項規定之要件，原裁定駁回抗告人對
    相對人之訴及其假執行之聲請，經核並無違誤。抗告意旨指
    摘原裁定不當，求予廢棄，為無理由，應予駁回。
五、據上論結，本件抗告為無理由，依民事訴訟法第495條之1第
    1項、第449條第1項、第95條、第78條、第85條第1項前段，
    裁定如主文。
中    華    民    國    98    年    5     月    26    日
                  民事第四庭    審判長法  官  王惠一
                                      法  官  林永茂
                                      法  官  王浦傑
上為正本係照原本作成。
如不服本裁定，僅得於收受本裁定正本送達後10日內以適用法規
顯有錯誤為理由，向本院提出再抗告狀（須附繕本）依法應繳納
抗告費新台幣1千元，並委任律師為訴訟代理人始可再抗告。
中    華    民    國    98    年    5     月    26    日
                                      書記官  謝淑玉
【附記】
民事訴訟法第495條之1第2項準用同法第466條之1第1、2項規定
：
(1)對於第二審判決上訴，上訴人應委任律師為訴訟代理人。但上
  訴人或其法定代理人具有律師資格者，不在此限。
(2)上訴人之配偶、三親等內之血親、二親等內之姻親，或上訴人
  為法人、中央或地方機關時，其所屬專任人員具有律師資格並
  經法院認為適當者，亦得為第三審訴訟代理人。
民事訴訟法第466條之2：
  上訴人無資力委任訴訟代理人者，得依訴訟救助之規定，聲請
  第三審法院為之選任律師為其訴訟代理人。


司法院資訊處製作；財團法人民間司法改革基金會備份。
